【裁判字號】    90,上,377
【裁判日期】    920507
【裁判案由】    清償借款
【裁判全文】
台灣高等法院高雄分院民事判決  九十年度上字第三七七號
    上  訴  人  甲○○
    訴訟代理人  洪千琪律師
    被  上訴人  乙○○
    訴訟代理人  洪士宏律師
右當事人間請求清償借款事件，上訴人對於中華民國九十年九月二十八日臺灣高雄地
方法院九十年度訴字第一七六三號第一審判決提起上訴，本院判決如左：
      主      文
上訴駁回。
第二審訴訟費用由上訴人負擔。
      事實及理由
一、上訴人主張：被上訴人於民國八十三年五月間向伊借款新台幣（下同）三百萬元
    ，伊以其所有之房地，向高雄市農會抵押借款，並於同年六月一日自高雄市農會
    提領現金三百萬元交付被上訴人。嗣被上訴人於八十三年七月十四日、八十四年
    五月十四日，分別簽發面額為二百萬元及一百十三萬元之本票各一紙交付伊，作
    為借款之証明。詎清償期屆至，屢經催討，被上訴人仍不返還借款，伊乃就其中
    一百萬元借款部分，依本票裁定程序求償，二百萬元部分借款，迄今未還。爰依
    消費借貸之規定，請求被上訴人給付二百萬元，及自支付命令送達翌日即九十年
    三月十三日起至清償日止，按週年利率百分之五計算之法定遲延利息。
二、被上訴人則以：伊投資股票失利，於八十三年七月十四日向上訴人借款二百萬元
    ，並先行簽發面額二百萬元之本票一紙予上訴人，上訴人於二週後交付伊一百十
    萬元，雙方未約定利息；伊又向上訴人借款三萬元，因上訴人多次催討，乃於八
    十四年五月十五日簽發一百十三萬元之本票一紙予上訴人，並書立切結書，但因
    一時疏忽，忘記索回先前交付之面額二百萬元之本票，伊並未另積欠上訴人二百
    萬元等語，資為抗辯。
三、原審駁回上訴人之請求及假執行之聲請，上訴人聲明不服，提起上訴，求為：(一)
    原判決廢棄。(二)廢棄部分，被上訴人應給付上訴人二百萬元及自九十年三月十三
    日起至清償日止，按週年利率百分之五計算之利息。(三)願供擔保請准宣告假執行
    。被上訴人則請求判決駁回上訴。
四、兩造不爭執事項：
    上訴人以其所有坐落高雄市○鎮區○○段一小段六五一地號土地應有部分四十分
    之一及其上建物即門牌為高雄市前鎮區○○巷街二一四巷十六號房屋，及原已設
    定最高限額抵押權之同段六五二地號土地應有部分卅二分之一及其上建物即門牌
    為高雄市前鎮區○○巷街二一四巷三之二號房屋，分別向高雄市農會抵押借款二
    百萬元及一百萬元，而於八十三年六月一日自高雄市農會提領現金三百萬元。被
    上訴人因投資股票失利，向上訴人借款，並於八十三年七月十四日、八十四年五
    月十五日，分別簽發面額為二百萬元及一百十三萬元之本票各一紙交付上訴人，
    並於八十四年五月十四日書立切結書，記載「本人（乙○○）願意在五十五歲提
    前退休，並即歸還甲○○新台幣一百十三萬元」。上訴人已就一百十三萬元本票
    向法院聲請本票裁定獲准，被上訴人並於八十五年十二月廿日及八十八年八月廿
    六日分別交付四十萬元予上訴人，有九十年九月十七日高市農信（前）字第一六
    二九號函所附借據、放款明細資料、抵押權設定契約書、授信約定書、切結書、
    土地暨建物登記謄本、高雄市農會臨時對帳單、取款條（原審卷二六至卅七頁、
    四十至四六頁、五二至五四頁）及本票二紙（原審簡易庭卷三二之一○、三二之
    一一頁）、高雄銀行草衙分行九十二年三月廿日高銀草字第四八七號函及所附支
    票、代收入傳票，中興商業銀行總行營業部九十二年三月廿五日興存字第一一四
    號函及所附支票、往來對帳單在卷（本院卷(二)一四二至一五０頁）。
五、兩造爭執事項之論斷：
    按當事人主張有利於己之事實，就其事實有舉證之責任，民事訴訟法第二百七十
    七條定有明文。次按稱消費借貸者，謂當事人約定一方移轉金錢或其他代替物之
    所有權於他方，他方以種類、品質、數量相同之物返還之契約；又消費借貸，因
    金錢或其他代替物之交付而生效力，民法第四百七十四條及修正前民法第四百七
    十五條分別定有明文，嗣民法第四百七十五條雖於八十八年四月二十一日民法債
    編修正公布（八十九年五月五日施行）時遭刪除，惟依民法債編施行法第一條規
    定，該施行法既未特別規定上開刪除對於修正施行前之債亦有適用，則於八十九
    年五月五日前所發生之借貸債務，仍有修正前民法第四百七十五條規定之適用。
    又消費借貸契約為要物契約，因借用物之交付而生效力，貸與人提出之借據（借
    用證）及本票，如未表明已收到借款，尚不足證明其交付借款之事實，如經借貸
    人爭執，則貸與人仍須就交付借款之事實負舉證責任，準此，本件首應審究者，
    厥為上訴人是否確有交付二百萬元現金予被上訴人，且此乃攸關借貸關係是否生
    效之事實，自應由上訴人負舉證責任。經查：
  (一)上訴人主張其已交付三百萬元予被上訴人之事實，固有其提出高雄市農會臨時對
    帳單及存款明細資料為証。然上訴人提領現金之原因多端，故上訴人仍需就其已
    交付該三百萬元予被上訴人之事實，負舉証責任，尚不能以上訴人於八十三年六
    月一日自高雄市農會領出三百萬元現金，即認上訴人確於當日該三百萬元交付被
    上訴人，與被上訴人成立消費借貸關係，故上訴人上開提款行為，尚不足以為被
    上訴人曾向其借款三百萬元之証據。上訴人復主張其自農會領款三百萬元至被上
    訴人車上交予被上訴人時，曾與被上訴人約定每月三萬元之利息，但被上訴人均
    未付息（本院卷(二)一二八頁），並提出被上訴人先後簽發面額二百萬元及一百十
    三萬元之本票及切結書為借款之憑證，並主張其中十三萬元係利息，且被上訴人
    若非一次收受三百萬元現金，何以在簽發一百十三萬元之本票時，未取回先前所
    簽發面額二百萬元之本票云云。然被上訴人於八十四年五月十五日書立予上訴人
    之切結書記載：「本人願意在五十五歲提前退休，並即歸還甲○○新台幣壹佰壹
    拾參萬元。」，已明確記載被上訴人積欠上訴人一百十三萬元之債權債務關係，
    被上訴人抗辯其僅積欠上訴人一百十三萬元，核屬可採。又上訴人於八十四年五
    月十五日收受一百十三萬元本票前，另持有被上訴人二百萬元之本票，被上訴人
    果真積欠上訴人三百萬元，其中十三萬元係利息，則上訴人於知悉其每月需付二
    萬餘元之農會貸款利息（本院卷(二)一二八頁）之際，為保其債權，於被上訴人書
    立切結書清算兩造間之債權債務時，自以於切結書明確記載被上訴人積欠三百卅
    萬元本息，較合事理。甚且，被上訴人自八十三年六月一日至八十四年五月十五
    日，已積欠上訴人已屆期之利息十一個月計卅三萬元，則被上訴人於八十四年五
    月十五日簽發之本票應為一百卅三萬元，亦與上訴人主張十一萬元利息而簽發一
    百十三萬元本票不符。至於上訴人主張被上訴人如只積欠一百十三萬元，於八十
    四年五月十五日書立一百十三萬元切結書及簽發一百十三萬元本票時，當收回二
    百萬元本票云云，惟被上訴簽發二次本票時間相距約十個月，且於兩造間之債權
    債務關係已於書立切結書及簽發一百十三萬元本票時確定之際，該二百萬元本票
    已非債權之証明，其抗辯八十四年五月十五日簽發一百十三萬元本票時，因疏忽
    始未取回八十三年七月十四日所簽發之二百萬元本票云云（本院卷(二)一二七頁）
    ，核屬可採。
  (二)上訴人主張被上訴人自認兩造間曾約定利息為每一百萬元之每月利息為一萬元，
    且被上訴人訴訟代理人陳述二百萬元與一百十三萬元係不同借款，與被上訴人抗
    辯原欲借二百萬元，但只取得一百十萬元互相矛盾云云。查被上訴人之訴訟代理
    人在原審於九十年八月六日陳述原本借二百萬元，但對造沒交付，事實上借一百
    十三萬元，並否認兩造間曾約息（原審卷第十頁），嗣於原審九十年九月五日陳
    述當初約定一百萬元利息一萬元（原審卷十八頁）及於本院九十一年一月十日雖
    陳述二百萬元與一百十三萬元係不同借款，二百萬元先借，有開票但未借到，一
    百十三萬元後來借，有借到，不是二百萬元部分有拿到一百十萬元云云（本院卷
    (一)廿六至廿七頁），即在原審嗣後之陳述及本院之上開陳述與原審最初陳述不一
    致。就此被上訴人訴訟代理人稱其係因被上訴人抗辯全部借款是一百十三萬元，
    始推測其中十三萬元為利息（本院卷(二)一五頁）。經核事實上陳述，乃親自經歷
    事件始末之本人最清楚。本院訊問被上訴人本人，據其陳述：我於八十三年七月
    填一張二百萬元本票，向上訴人借二百萬元，過二個禮拜，上訴人交我一百十萬
    元，另九十萬元說慢一點再交給我，未約定利息，至八十四年四、五月，上訴人
    不斷催債，我才簽發一張一百十三萬元本票及切結書給上訴人，未向上訴人索回
    二百萬元本票（本院卷(二)一二六至一二七頁），核與其訴訟代理人在原審最初陳
    述同，而與該訴訟代理人在原審嗣後陳述及本院上開陳述有異，自應以被上訴人
    陳述之事實為準，且被上訴人訴訟代理人在原審嗣後之陳述及本院之上開陳述，
    與自認亦有異，上訴人指經對造自認，核屬誤會。
  (三)上訴人主張被上訴人於切結書承諾於退休時清償一百十三萬元，又自承於父親去
    世時清償，其真意乃被上訴人承認於退休時清償一百十三萬元，於父親去世時，
    清償二百萬元云云。惟被上訴人於退休或父親去世時清償積欠上訴人之債務，乃
    係清償期之變更，並非承認積欠上訴人兩筆債務，上訴人未能舉証証明被上訴人
    已交付二百萬元予被上訴人，其上開主張，乃係其主觀臆測之詞，核非可採。
  (四)上訴人雖另主張被上訴人於八十五年十二月間所交付之支票（發票日八十五年十
    二月二十日、面額四十萬元，發票人高雄銀行，付款人高雄銀行，受款人甲○○
    ）係支付上訴人三百萬借款之利息，另八十八年間所交付之支票（發票日八十八
    年八月二十六日，面額四十萬元，發票人林子貴，付款人中興商業銀行，受款人
    甲○○）的支票是被上訴人要還伊三百萬借款的本金，均已兌現云云，而被上訴
    人則辯稱該二紙支票係用以清償向上訴人之一百十三萬元本金所用等語。查被上
    訴人確有交付上開支票二紙與上訴人，並經上訴人兌現，為兩造所不爭，惟上訴
    人先主張該二支票係被上訴人除系爭三百萬借款外，另行向伊借貸之用（本院卷
    (二)一二九頁），後主張係各係支付系爭三百萬借款（其中一百十三萬部分）之利
    息及本金（本院卷(二)一六二、一九六、一九七頁），惟此均乃兩造借貸發生後所
    發生之事實，且依上訴人之主張，被上訴人自八十三年六月一日迄八十五年十二
    月廿日簽發四十萬元支票清償三百萬元本金之利息時，被上訴人積欠已到期之利
    息共卅個月達九十萬元，扣除上訴人前主張利息十三萬元外，尚不足卅三萬元，
    故縱認上訴人主張八十五年十二月廿日之四十萬元支票係清償部分利息，及八十
    八年八月廿六日四十萬元支票係清償本金，亦不能反推証明被上訴人有積欠上訴
    人三百萬元。
六、綜上所述，上訴人就兩造間有三百萬元之消費借貸契約存在，並已交付現金三百
    萬元予被上訴人，其中一百萬元債權部分，已另依本票裁定程序求償外，被上訴
    人尚積欠二百萬元本金未清償之主張，未能舉証証明，核非足採。從而，上訴人
    依消費借貸之法律關係，請求被上訴人給付借款二百萬元，及自支付命令送達翌
    日即九十年三月十三日起至清償日止，按週年利率百分之五計算之法定遲延利息
    ，即屬無據，不應准許，其假執行之聲請亦失所附麗，應併予駁回。原審為上訴
    人敗訴之判決，及駁回其假執行之聲請，於法並無不合。上訴意旨指摘原判決不
    當，求予廢棄改判，為無理由，應予駁回。本件事證，兩造其餘主張陳述及所提
    之證據，均毋庸再予審酌，附此敘明。
七、據上論結，本件上訴為無理由，依民事訴訟法第四百四十九條第一項、第七十八
    條，判決如主文。
中      華      民      國    九十二    年      五      月      七      日
                                      臺灣高等法院高雄分院民事第六庭
~B1審判長法官  許明進
~B2      法官  張明振
~B3      法官  李炫德
右為正本係照原本作成
如對本判決上訴，須於判決送達後二十日內向本院提出上訴狀，其未表明上訴理由者
，應於上訴後二十日內向本院提出上訴理由書（均須按他造當事人之人數附繕本）。
上訴時應提出委任律師或具有律師資格之人之委任狀，並依附註條文規定辦理。
中      華      民      國    九十二    年      五      月      七      日
~B法院書記官  黃玉珠
附註：民事訴訟法第四百六十六條之一：對於第二審判決上訴，上訴人應委任律師為
訴訟代理人，但上訴人或其法定代理人具有律師資格者，不在此限。


司法院資訊處製作；財團法人民間司法改革基金會備份。
